【裁判字號】    97,訴,523
【裁判日期】    970430
【裁判案由】    債務人異議之訴
【裁判全文】
臺灣板橋地方法院民事判決               97年度訴字第523號
原      告  丙○○
訴訟代理人  周燦雄律師
            蔡炳楠律師
被      告  彰化商業銀行股份有限公司
法定代理人  乙○○
訴訟代理人  甲○○
上列當事人間請求債務人異議之訴事件，經本院於民國97年4 月
17日言詞辯論終結，判決如下：
    主      文
原告之訴駁回。
訴訟費用由原告負擔。
    事實及理由
一、原告主張：被告以鈞院77年1 月5 日北板分元民執明字第31
    7 號債權憑證為執行名義，聲請強制執行，經鈞院民事執行
    處以97年度執字第441 號案件受理後，已對第三人核發執行
    命令，查封原告對第三人之存款債權，目前執行程序尚未終
    結。惟上開債權憑證所載之請求權乃本票債權之請求權，時
    效3 年，依民法第137 條第3 項規定，重行起算之時效期間
    為5 年，自被告於77年1 月5 日取得債權憑證之日起算早已
    罹於時效。退萬步言，縱認本件之執行債權為借貸債權，其
    15年請求權之時效亦於92年間屆滿。被告於92年1 月3 日雖
    曾向鈞院執行處聲請換發債權憑證，債權憑證上並記載「債
    權人於92年1 月3 日聲請來院對債務人等強制執行（案號92
    年民執公字第2104號），經查債務人無財產可供執行，致未
    能執行」等語，但債務人等從未收受任何執行之通知，足認
    被告係因時效將屆為中斷時效而虛一招，況該次聲請狀之
    內容未見向執行法院聲請強制執行之意思，亦未載明請求實
    現之權利，顯不合強制執行法第5 條所定聲請狀程式，至多
    僅為聲請換發債權憑證之表示，被告之強制執行聲請既不合
    法，自不生中斷時效之效果，原告仍可為時效抗辯，拒絕給
    付，爰依強制執行法第14條第1 項規定提起本件訴訟等語，
    並聲明：鈞院97年度執字第441 號清償債務強制執行程序關
    於原告部分應予撤銷。
二、被告則以：被告所持台灣台北地方法院板橋分院76年度北板
    分民執明字第317 號債權憑證係由原執行名義即台灣台中地
    方法院76年度訴字第150 號確定判決及76年第聲字第455 號
    確定裁定所換發，而上開執行名義所載債權係基於消費借貸
    關係與保證關係所產生，故請求權時效期間應為15年，原告
    主張本件債權係票據債權，其時效期間為3 年，顯屬無稽。
    又被告於92年1 月3 日向鈞院聲請換發債權憑證，業經鈞院
    註記於債權憑證後發還終結在案，執行法院既將債權憑證註
    記後返還被告，可見被告之聲請並非不合法。被告上開聲請
    本係為中斷時效而進行，並係依強制執行法第27條第2 項規
    定而為，被告本意在對債務人等為強制執行之聲請，此屬事
    理之當然，且被告聲請時已表明相關當事人及法定代理人並
    檢附債權憑證，即可視為請求實現對該債權憑證所載權利，
    自不生原告所謂書狀記載不合法之情形。被告對原告所有債
    權之時效期間為15年，預計應於92年1 月5 日時效完成，被
    告於92年1 月3 日聲請執行，其時效即因聲請強制執行而中
    斷，時效應於中斷事由終止時（本案強制執行程序終結時）
    重行起算，是故被告於96年12月19日對原告聲請強制執行，
    並未罹於時效，其執行程序當屬合法等語置辯，並聲明求為
    判決：原告之訴駁回。
三、兩造不爭執之事實：
    (一)被告本於消費借貸及連帶保證之法律關係，對被告及訴外
      人必陽企業股份有限公司等提起清償借款之訴，經台灣台
      中地方法院以76年度訴字第150 號民事判決被告勝訴確定
      在案。
    (二)被告嗣以前開確定判決及台灣台中地方法院76年度聲字第
      455 號民事確定裁定為執行名義，聲請對原告及其他債務
      人之財產強制執行，經本院以76年度民執明字第7879號案
      件受理，因債務人無財產可供執行，被告債權全未受償，
      而由本院於77年1 月5 日發給被告北板分民執明字第317
      號債權憑證。
    (三)被告於92年1 月3 日向本院提出聲請狀，以「至今仍查無
      債務人可供執行之財產」為由，聲請換發債權憑證，經本
      院以92年度執字第2104號案件受理，並於被告提出之前開
      債權憑證內註記「本件債權人於92年1 月3 日聲請來院對
      債務人等強制執行（案號92年民執公字第2104號），經查
      債務人無財產可供執行，致未能執行」等語。
    (四)被告於96年12月19日再執前開債權憑證，聲請對原告及其
      他債務人之財產強制執行，由本院以97年度執字第441 號
      案件受理並執行中。
四、兩造同意本件爭點如下：
    (一)被告於92年1 月3 日向本院聲請換發債權憑證是否為適法
      之強制執行聲請？有無中斷時效之效力？
    (二)被告之請求權是否罹於時效？
五、本院就上開爭點之判斷：
    (一)關於「被告於92年1 月3 日向本院聲請換發債權憑證是否
      為適法之強制執行聲請，以及有無中斷時效之效力」部分
      ：
      (1)原告主張被告於92年1 月3 日向本院聲請換發債權憑證
        並非適法之強制執行聲請，無非係以原告未收受任何執
        行通知，且聲請狀之內容未見向執行法院聲請強制執行
        之意思，亦未載明請求實現之權利，與強制執行法第5
        條所定書狀程式不符為據。惟查：
        1.按債權人聲請強制執行，應以書狀表明左列各款事項
          ，提出於執行法院為之：一當事人及法定代理人。二
          請求實現之權利。債權人聲請執行，而陳明債務人現
          無財產可供執行者，執行法院得逕行發給債權憑證。
          強制執行第5 條第1 項、第27條第2 項分別定有明文
          。依上開規定，債權人強制執行之聲請既係向法院為
          之，法院於債權人陳明債務人現無財產可供執行時又
          得逕行發給債權憑證，可見債務人是否受強制執行之
          通知，對於執行聲請合法性之判斷並無影響，故原告
          以其未收受任何執行通知為由，否認被告強制執行聲
          請為適法，洵非有據。
        2.查被告於92年1 月3 日向本院提出之聲請狀明確列載
          所有債務人及法定代理人，表明「經查鈞院於77年1
          月5 日核發北板分元民執明字第317 號有關債務人必
          陽進業股份有限公司等之債權憑證，至今仍查無債權
          人可供執行之財產，狀請鈞院鑒核，准予換發債權憑
          證」等語，並提出上開債權憑證為證等情，業據本院
          調取本院92年度執字第2104號執行卷宗核閱無誤。被
          告於提出上開聲請時，同時提出債權憑證，自足認該
          債權憑證內所載之債權即為被告請求實現之債權，且
          被告所提聲請狀內亦詳列當事人及法定代理人，是被
          告上開聲請狀之記載，已符合強制執行法第5 條第1
          項之規定，應堪認定。
        3.再者，本件被告既對原告及其他人債務人享有債權，
          其在債權未獲實現之情況下，以「至今仍查無債權人
          可供執行之財產」為由，向執行法院聲請換發債權憑
          證之舉，核其真意自含有聲請強制執行之意，否則其
          換發債權憑證之聲請即無意義。況依強制執行法第27
          條第2 項規定，債權人本得於聲請強制執行時陳明債
          務人現無財產可供執行而請求執行法院逕行發給債權
          憑證，因此被告辯稱其上開聲請係依強制執行法第27
          條第2 項規定而為，即被告意在對債務人等為強制執
          行之聲請，僅係以債務人現無財產可供執行而請求逕
          行換發債權憑證，亦非無據，堪予採信。
        4.基於以上理由，足認被告於92年1 月3 日向本院聲請
          換發債權憑證應為適法之強制執行聲請，原告主張非
          適法聲請，洵非有理，委無可採。
      (2)又按時效消滅，因起訴而中斷，而開始執行行為或聲請
        強制執行，與起訴有同一效，此觀民法第129 條第1 項
        第3 款及第2 項第5 款之規定即明。本件被告於92年1
        月3 日向本院聲請換發債權憑證為適法之強制執行聲請
        ，既經認定如前，則依上開規定，自生時效中斷之效力
        。
    (二)關於「被告之請求權是否罹於時效」部分：
      (1)查本件被告之執行名義係確定判決，而被告依該確定判
        決所取得之債權係基於消費借貸關係與保證關係而來，
        已據本院調取97年度執字第441 號執行卷宗，核閱其內
        被告提出之本院北板分民執明字第317 號債權憑證之記
        載無訛，是被告對原告經確定判決所確定之請求權，依
        民法第125 條規定，因15年不行使而消滅。
      (2)而時效中斷者，自中斷之事由終止時，重行起算，為民
        法第137 條第1 項所明定。本件被告依勝訴之民事判決
        於76年間聲請強制執行，依前述說明，執行名義請求權
        之消滅時效即因而中斷，嗣由執行法院於77年1 月5 日
        發給債權憑證，中斷之事由終止，自被告取得債權憑證
        之翌日起，時效重行起算，15年之消滅時效應至92年1
        月5 日完成。被告於92年1 月3 日再為強制執行聲請（
        案經本院以92年度執字第2104號受理），係在前揭15年
        時效完成之前，其請求權並未罹於時效，且因被告上開
        聲請，時效再度中斷，並自執行法院92年1 月10日換發
        債權憑證之翌日起，時效重行起算。是以被告於96年12
        月19日對原告聲請強制執行（案經本院以97年度執字第
        441 號受理），並未罹於時效，至為灼然。
六、綜上所述，本件被告所執債權憑證之請求權並未罹於時效，
    原告為時效抗辯，拒絕給付，非屬有理，從而，原告以此為
    由依強制執行法第14條第1 項規定，請求將本院97年度執字
    第441 號清償債務強制執行程序關於原告部分撤銷，為無理
    由，不應准許。
七、訴訟費用負擔之依據：民事訴訟法第78條。
中    華    民    國    97    年    4     月    30    日
                  民事第二庭    法  官  程怡怡
以上正本係照原本作成
如對本判決上訴，須於判決送達後20日內向本院提出上訴狀
中    華    民    國    97    年    4     月    30    日
                                書記官  華海珍


司法院資訊處製作；財團法人民間司法改革基金會備份。
